【裁判字號】    89,台上,1400
【裁判日期】    890616
【裁判案由】    確認僱傭關係存在等
【裁判全文】
最高法院民事判決                              八十九年度台上字第一四○○號
    上  訴  人  屏東縣佳冬鄉農會
    法定代理人  陳忠壽
    被 上訴 人  甲○○
右當事人間請求確認僱傭關係存在等事件，上訴人對於中華民國八十八年四月六日台
灣高等法院高雄分院第二審更審判決（八十七年度勞上更(一)字第六號），提起上訴，
本院判決如左：
    主  文
上訴駁回。
第三審訴訟費用由上訴人負擔。
    理  由
本件被上訴人主張：伊於民國七十四年九月間進入上訴人農會任職，於八十年八月間
通過台灣省農會主辦之農會新進人員考試，取得農會職員之任用資格，並自八十年六
月三日起由上訴人以十職等九級辦事員試用，試用六個月期滿，獲正式聘任。詎上訴
人總幹事因派系恩怨，竟於八十三年十月十三日以伊工作不力為由，將伊解聘，此非
法解聘不生效力，兩造間之僱傭關係仍屬存在。伊遭不法解聘時之薪資為每月新台幣
（下同）三萬零五百元，自八十三年十月份起至八十五年五月份止，共二十個月之薪
資六十一萬元未領等情，求為確認兩造間之僱傭關係存在，並命上訴人給付伊五十七
萬九千五百元及加付法定遲延利息之判決（被上訴人超過上開金額部分，經第一審判
決其敗訴確定）。
上訴人則以：被上訴人尚未經人事評議小組評議通過予以正式聘任，僅係試用人員，
八十一、八十二年度考核均為乙等，且被上訴人在通過農會新進人員考試之前，受上
訴人臨聘，經辦購物中心業務期間，未能理清帳目，移交不清，工作不力，經伊之人
事評議小組決議予以解聘，於法並無不合。如認伊解聘被上訴人不合法，應給予報酬
，亦因被上訴人遭解聘後，故意不另尋工作，怠於取得利益，應按八十三年度勞工保
險最低投保薪資每月一萬四千四百元之標準，予以扣抵等語，資為抗辯。
原審斟酌全辯論意旨及調查證據之結果，以：被上訴人主張：伊自七十四年九月間起
進入上訴人農會任職，嗣通過台灣省農會主辦之農會新進人員考試，取得農會職員之
任用資格，並自八十年六月三日起由上訴人農會以十職等九級辦事員試用，嗣並繼續
任職，迨至八十三年十月十三日，上訴人以伊試用期間工作不力為理由，解聘伊之事
實，為上訴人所不爭，並有台灣省各級農會第十一次新進人員統一考試成績通知單，
屏東縣佳冬鄉農會八十三年十月十三日佳農會字第三七八號解聘書、聘任員工動態登
記卡，佳冬鄉農會八十三年度第五次人事評議小組會會議紀錄為證。按農會人事管理
辦法第十六條規定：農會除總幹事外，初次擔任農會工作之新進員工，應先試用六個
月，試用期滿成績優良者，予以正式聘任，試用期間品德不良或工作不力者，應即解
聘，則農會新進員工之試用期間，以六個月為限。同法第四十三條規定：「農會聘僱
人員之考績，應於每年年終時辦理，並依平時績效考核成績按左列規定評定等級予以
獎懲：(一)優等－年度考核九十分以上者，其人數不得超過百分之二，經考核列優等者
加三薪點。(二)甲等－年度考核八十分以上者，其人數不得超過二分之一，經考核列甲
等者加二薪點，(三)乙等－年度考核七十分以上未滿八十分，經考核列乙等者加一薪點
。(四)丙等－年度考核六十分以上未滿七十分者，經考核列丙等者，不加薪點，(五)丁等
－年度考核未滿六十分者，經考核列丁等者，應予解聘或解僱。農會新進人員服務滿
六個月以上時方得參加年度考核」。查被上訴人係於八十年六月三日為上訴人以新進
員工，十職等九級薪點六九之辦事員試用，於八十二年八月十日經上訴人八十一年度
考核乙等，晉升為十職等八級薪點七十，於八十三年五月十二日，經上訴人八十二年
度考核乙等，晉升為十職等七級，薪點七十一，均經上訴人報請屏東縣政府備查在案
，有上開聘任員工動態登記卡、屏東縣政府八十六年七月三十日八十六屏府農輔字第
一二七六三九號函附有關送請核准備查資料在卷可稽，又據時任屏東縣佳冬鄉農會總
幹事，並任人事評議委員之證人羅慶圓證稱：「甲○○有經過屏東縣佳冬鄉農會人事
評議委員會決議試用合格並正式聘用，歷年來都沒有發聘僱通知書，在伊擔任總幹事
期間每一位都沒有發（聘僱通知書），在甲○○經過屏東縣佳冬鄉農會人事評議委員
會通過後，伊有下手諭並派職務正式聘用。」另時任屏東縣佳冬鄉農會之人事評議委
員羅秀玉證稱：「甲○○有經過屏東縣佳冬鄉農會人事評議委員會決議試用合格並正
式聘用，有口頭通知正式聘用。」證人楊進忠亦證稱：「甲○○在我當人事主任之前
就進入農會，她在服務中心，農會試用期間半年，我擔任人事主任期間，她早就試用
期滿，……試用期滿合格經人審會審核，通報縣政府，試用合格向縣政府申報有法令
根據。農會職員每年考績甲等或乙等都會升級，以下就不升級。我任人事主任期間，
沒有試用好幾年的情形，試用期間不升級。」「若試用不合格，就請他離開，若試用
合格就錄用他。」等語在卷。又被上訴人於八十一年間即為上訴人列為編制內聘任職
員，有上訴人編制內聘任職員名冊在卷可稽，並經主辦人即證人楊進忠到庭證述在卷
。顯見被上訴人確經農會人事評議小組評議通過聘僱並派職務正式聘用。是上訴人既
依農會人事管理辦法第四十三條之規定，以被上訴人為其聘僱人員，連續於八十一、
八十二年度予以成績考核，並加以薪點，被上訴人自八十年十二月三日起已因試用期
間屆滿，成績合格，正式聘任至明，否則豈有至八十三年十月間即長達三年四個月仍
在試用期間？上訴人抗辯稱，被上訴人未獲其人事評議小組評議正式聘任，發給聘僱
通知書，至八十三年十月間仍為試用期間云云，並無可取。被上訴人既為上訴人正式
聘僱之員工，而農會聘僱人員之懲悉依農會人事管理辦法第四十七條規定辦理之，
同一年度記大過二次者，始應予解聘，或依同辦法第四十三條規定考核列丁等者，始
應予解聘。本件上訴人人事評議小組於八十三年十月十三日，以被上訴人仍為試用人
員，因工作不力，評議予以解聘，於法自有未合，上訴人於同日通知解聘被上訴人，
不生解聘之效力，兩造間僱傭關係自尚屬存在，被上訴人訴請確認兩造間僱傭關係存
在，應予准許。至被上訴人在通過農會新進人員考試之前，受上訴人臨聘，經辦購物
中心業務，縱有帳目未清，移交不清之情形，亦非上訴人在被上訴人嗣後正式受聘僱
後，得以被上訴人在試用期間，有工作不力之情形為由，而予以解聘，上訴人抗辯其
解聘被上訴人為合法云云，亦非可取。其次，被上訴人主張其於八十三年十月間之薪
資為每月三萬零五百元，自八十三年十一月起未支領薪資，為上訴人所不爭執，則自
八十三年十一月起，至八十五年五月止，共十九個月之薪資為五十七萬九千五百元，
被上訴人訴請上訴人給付五十七萬九千五百元，及自起訴狀繕本送達翌日之八十五年
六月十四日起，至清償日止，按年息百分之五計算之法定遲延利息，應予准許。按台
灣社會失業率高，謀職不易，為眾所週知之事實，且被上訴人遭解聘後，即積極向各
單位聲請複議、陳情、企盼尋求救濟之道，並非故意賦閒在家，怠於取得利益，有屏
東縣政府八十三年十一月十四日及同年月十五日函，監察院八十三年十一月二日人民
書狀處理簡復表、台灣省政府農林廳八十三年十一月七日函、行政院勞工委員會八十
三年十一月一日函、臺灣省政府勞工處八十三年十一月八日函，內政部八十三年十一
月一日簡便行文表在卷可稽，且上訴人未提出被上訴人故意怠於取得利益之確切證據
，以實其說，其抗辯稱應按台閩地區勞工保險局所頒佈之最低投保薪資標準扣除薪資
云云，自非可取。從而被上訴人請求確認兩造間僱傭關係存在，上訴人應給付伊五十
七萬九千五百元及其法定遲延利息，應予准許為其心證之所由得，並說明對兩造其餘
攻擊防禦方法之取捨意見，因而將第一審所為被上訴人敗訴之判決部分廢棄，改判確
認兩造間之僱傭關係存在，命上訴人給付被上訴人五十七萬九千五百元及自八十五年
六月十四日起之法定遲延利息，經核於法洵無違誤。
查原審依據時任屏東縣佳冬鄉農會總幹事，並任人事評議委員之羅慶圓證稱：「甲○
○有經過屏東縣佳冬鄉農會人事評議委員會決議試用合格並正式聘用，歷年來都沒有
發聘僱通知書，在伊擔任總幹事期間每一位都沒有發（聘僱通知書），在甲○○經過
屏東縣佳冬鄉農會人事評議委員會通過後，伊有下手諭並派職務正式聘用。」及時任
屏東縣佳冬鄉農會人事評議委員羅秀玉證稱：「甲○○有經過屏東縣佳冬鄉農會人事
評議委員會決議試用合格並正式聘用。」證人即時任上訴人農會人事主任楊進忠亦證
稱：「我擔任人事主任期間，她早就試用期滿。……試用期滿合格經人審會審核，通
報縣政府，我任人事主任期間，沒有試用好幾年的情形，試用期間不升級。」「若試
用不合格，就請他離開，若試用合格就錄用他。」各等語，並參酌被上訴人於八十一
年間即為上訴人列為編制內聘任職員及被上訴人於八十年六月三日以上訴人為十職等
九級薪點六九之辦事員試用，於八十二年八月十日經上訴人八十一年度考核乙等，晉
升為十職等八級薪點七十，於八十三年五月十二日，經上訴人八十二年度考核乙等，
晉升為十職等七級，薪點七十一，均經上訴人報請屏東縣政府備查在案等情狀，因認
被上訴人確經上訴人農會人事評議小組通過聘僱為正式職員，乃其認定事實之職權行
使，並無違背法令。上訴論旨，復就原審取捨證據、認定事實之職權行使，指摘其不
當，並就原審已論斷，泛言未說明，聲明廢棄原判決關於不利部分，不能認為有理由
。
據上論結，本件上訴為無理由。依民事訴訟法第四百八十一條、第四百四十九條第一
項、第七十八條，判決如主文。
中      華      民      國    八十九    年      六      月     十六     日
                              最高法院民事第七庭
                                  審判長法官  謝  正  勝
                                        法官  劉  福  來
                                        法官  高  孟  焄
                                        法官  陳  淑  敏
                                        法官  李  慧  兒
      右正本證明與原本無異
                                              書  記  官
中      華      民      國    八十九    年      七      月      一      日


司法院資訊處製作；財團法人民間司法改革基金會備份。
